【裁判字號】    91,保險上易,13
【裁判日期】    920304
【裁判案由】    給付理賠金
【裁判全文】
臺灣高等法院臺南分院民事判決  九十一年度保險上易字第一三號    Ｋ
      上  訴  人  甲  ○  ○
      被上訴人    美商大都會人壽保險股份有限公司
      法定代理人  乙  ○  ○
      訴訟代理人  戴  世  瑛  律師
      複  代理人  廖  瑞  鍠  律師
右當事人間請求給付理賠金事件，上訴人對於中華民國九十一年十月四日台灣台南地
方法院第一審判決（九十年度訴字第二二四二號）提起上訴，本院判決如左：
    主    文
上訴駁回。
第二審訴訟費用由上訴人負擔。
    事    實
甲、上訴人方面：
一、聲明：(一)原判決廢棄。(二)被上訴人應給付上訴人新台幣（下同）一百五十萬元。
    (三)上訴人願供擔保，請准宣告假執行。(四)第一、二審訴訟費用由被上訴人負擔。
二、陳述：除與原審判決記載相同者予以引用外，補稱：
  (一)從民國（下同）八十九年九月二日（台南市立醫院）、八十九年十二月十三日（
    仁愛檢驗所被上訴人要求照之手勢）、九十一年四月二日（仁愛檢驗所）、九十
    一年六月六日（仁愛檢驗所上訴人要求依台南市立醫院之手勢照，為確認指骨是
    否確實變形），由這四張不同時期所照之Ｘ光片可明確看出拇指每一張都在變短
    （食指也有些許變化），且是往虎口處斜去，再細看殘指肉的部分，可明確看出
    ，除了台南市立醫院所照的Ｘ光片（肉的部分）還未脫皮外，其餘三張外觀（肉
    的部分）皆無大差異，這像動了三次手術嗎？從九十一年四月二日和九十一年六
    月六日兩張Ｘ光片，可明確看出變短、變斜了，若非骨質變化，那就是在四月二
    日到六月六日這些時日中，上訴人得動一次手術，但那是不可能的，因這些時日
    ，上訴人一個月少說也得上一趟法院（台南地方法院都有資料），若有動手術，
    院方不可能沒發覺，若有必要，上訴人可再照一次Ｘ光片，相信殘指形狀又會起
    變化。在能確定為骨質變化下，九十一年四月二日所攝之Ｘ光片，從肉的部分已
    能明確看出傷口為一刀所斷。
  (二)由上訴人左、右手描繪圖分析：從右手乙圖觀之，拇、食指長短有別，為經過理
    賠線，刀口下的骨頭殘面會如１號線變成一個大斜角，此與左手甲圖拇、食指殘
    指的角度和長度相差很大，用肉眼即可看出。若因一刀未砍斷，或是回台灣後，
    為了迎合原告於原審九十一年三月二十日所提相片之手勢，手術後拇、食指會更
    短，會如右手乙圖之２和３號線才是。
  (三)由被上訴人所提鄭荔芳問答記錄影本可知，鄭荔芳上洗手間的時間約二、三分，
    斷指也確為鄭父用摩托車載上訴人前往醫院途中遺失。鄭荔芳上洗手間既僅二、
    三分鐘左右，時間上絕對來不及分二刀砍斷手指，蓋因在砍完第一刀後，得先做
    止血動作，才有能力砍第二刀之故。且倘一開始即分二刀砍，因拇、食指長短有
    別，於砍第一刀後，在完全無準線的情況下，如何能砍成目前上訴人之殘指形狀
    ？
三、證據：除援用第一審所提證據外，補提Ｘ光片四張、法務部法醫研究所函影本一
    份、上訴人雙手描繪圖影本一紙、鄭荔芳問答記錄影本一份、認證書一份為證。
乙、被上訴人方面：
一、聲明：(一)上訴駁回。(二)第二審訴訟費用由上訴人負擔。(三)如受不利判決願供擔保
    請准宣告免為假執行。
二、陳述：除與原審判決記載相同者予以引用外，補稱：
  (一)本件原審判決以上訴人發生剁斷拇指、食指事件後，返臺曾就左手拍攝Ｘ光片，
    依該Ｘ光片所顯現上訴人左手拇指及食指斷指情形，除非刻意將拇指、食指以極
    不自然之方式擺設，否則無法將該二指頭之切面連成一線，亦即該二手指斷指之
    情形，顯不可能係一刀剁下造成的，是上訴人所謂一刀造成切斷二指之陳述，顯
    不可採。此除有大陸地區中國法醫學會理事黃瑞亭信函為憑外，並與法務部法醫
    研究所分析鑑定相符，是上訴人陳稱左手拇指、食指係因意外一刀砍斷云云，顯
    與醫學判斷不符。另就上訴人斷指後就醫處置結果，僅將細小碎骨移除，並未破
    壞橫切面，上訴人主張其指端在就醫時已有修補云云，亦顯不足採。從而因上訴
    人所提證據，既不足以證明其拇指、食指造成斷指之傷害係出自外來突發之意外
    事故所致，則其以保險事故已發生，依兩造之保險契約，請求被上訴人給付保險
    金即屬無據，故判決上訴人敗訴。上訴人則以上開法務部法醫研究所鑑定意見不
    公，被上訴人所提資料不可信，而上訴人事實上不可能砍二刀，指摘原審判決認
    事有誤，故而提起本件上訴。
  (二)上訴人固於民國（下同）八十九年七月二十六日向被上訴人投保旅行平安保險一
    千萬元，保險期間自同年月二十八日起十日，但依保險契約第二條第一項約定「
    被保險人於本契約有效期間內，因遭受意外傷害事故，致其身體蒙受傷害而致殘
    廢或死亡時，依照本契約的約定，給付保險金。」及第二項約定「前項所謂意外
    傷害事故指非由疾病引起之外來突發事故。」必須係遭受意外傷害事故，被上訴
    人始予理賠，故上訴人應先舉證證明其左手二指斷指係因外來突發之意外傷害事
    故所致，被上訴人始負給付保險金責任。
  (三)上訴人於原審迭謂伊係一刀斷指，惟其所述顯非合理，實難採信，對此被上訴人
    前已舉證綦詳，更依法務部法醫研究所鑑定Ｘ光片結果，上訴人「拇指端骨及食
    指近端骨有碎裂痕且均呈水平，因二者長度高低差距應在二‧七公分以上，單一
    次砍、切似不易造成Ｘ光片中所示的骨質殘缺痕」，已可證其主張意外不可信，
    至其於原審所陳報相片及當庭模擬之剁物手勢，亦據該所回函表示，「依人體力
    學，大拇指具手指百分之五十之功能，一般手指抓握物之姿勢，食指因抓握時習
    慣上為食、中、無名指等相靠並排行指抓握動作之姿勢，傷者食、中指分開較不
    尋常」，顯與一般人手掌握物係大拇指與食指分開，拇指獨立，而食指又與中指
    、無名指及小指靠攏合併之常情有悖，益證上訴人所述意外不實。況上開鑑定核
    屬公文書，依民事訴訟法第三百五十五條第一項「文書，依其程式及意旨得認作
    公文書者，推定為真正。」之規定，其內容真實性，應屬無疑。上訴人主張因骨
    質變化影響鑑定結果，被上訴人否認之，應由上訴人負舉證責任。
  (四)本件送請大陸法醫師黃瑞亭研判之Ｘ光片，全係由上訴人所提供，其否認該Ｘ光
    片之可信度，亦非合理。
  (五)上訴人主張一刀斷指既非可採，則其所述意外受傷不實，原審判決故未認定亦無
    必要認定上訴人斷指之具體時間及地點，上訴人謂其不可能於訴外人鄭荔芳上洗
    手間之短時間內斷指，要與本件無關。
  (六)綜上所述，上訴人既未證明其受傷係出於意外，從而依首揭系爭保險契約約定，
    其請求給付保險金即無理由。
三、證據：援用第一審所提證據。
    理    由
一、被上訴人公司法定代理人已由王天運變更為乙○○，聲請承受訴訟，提出財政部
    九十一年十一月十五日台財保字第０九一００六四八八七號函在卷為證，經核並
    無不合，應先敘明。
二、本件上訴人起訴主張：上訴人於民國（下同）八十九年七月二十八日至八十九年
    八月六日到大陸福建省莆田市旅行，出遊前向被上訴人購買旅行平安保險，八十
    九年八月六日上訴人預計返台當天早上五點左右，上訴人友人即訴外人鄭荔芳（
    下稱鄭女）要求上訴人幫她剁雞肉，說完便往廁所走，上訴人當時右手拿菜刀，
    左手作推物狀，竟不慎剁斷自己左手拇、食指，之後鄭女幫上訴人止血（先布條
    綁住上訴人左手，後內衣包住左手）也叫鄭父起床騎重型機車載上訴人往莆田市
    立醫院（約十分鐘車程）騎去，當時上訴人雙手抱住鄭父，也閉上眼睛（因覺頭
    暈），到了醫院後，院方向鄭父詢問斷指有無帶來，鄭父才知上訴人左手拇、食
    指已斷離（當時上訴人左手因用內衣包住，所以鄭父當時並未發覺），後鄭父與
    鄭女通電話才知因時間匆忙，在鄭父出發前已塞放（用袋子包著）在鄭父與上訴
    人之間，依當時之情形，可能是放在上訴人腋下左右的地方，鄭父聽畢馬上回頭
    尋找斷指，但並未尋獲。上訴人發生前開意外致五級傷殘，保險事故已然發生，
    上訴人依約向被上訴人請求理賠，惟被上訴人均置之不理，為此提起本訴云云（
    原審判決駁回上訴人之訴及假執行之聲請）。
三、被上訴人則以：上訴人固於八十九年七月二十六日向被上訴人投保旅行平安保險
    新台幣（下同）一千萬元，保險期間自同年月二十八日起十日，但依該保險契約
    第二條第一項「被保險人於本契約有效期間內，因遭受意外傷害事故，致其身體
    蒙受傷害而致殘廢或死亡時，依照本契約之約定，給付保險金。」第二項「前項
    所謂意外傷害事故指非由疾病引起之外來突發事故。」亦即上訴人須係遭受意外
    傷害事故，被上訴人始予理賠。惟上訴人據以請求理賠之事證，僅大陸地區門診
    病歷乙紙，而該紙證明書僅載明病患主述左拇、食指疼痛流血一小時，其斷面整
    齊等語，實無法證明上訴人確因「外來突發事故致其身體蒙受傷害而致五級傷殘
    」，被上訴人依約無從理賠等語，資為抗辯。
四、上訴人起訴主張其於八十九年七月二十八日至八月六日前往大陸地區訪友旅行，
    出發前八十九年七月二十六日向被上訴人投保旅行平安保險，保險金額一千萬元
    ，保險期間自八十九年七月二十八日六時起計十日，上訴人赴大陸地區後，於八
    月六日五時許，在福建省莆市友人住處，因幫友人剁雞肉，不慎引發意外，剁到
    自己左手，造成左手拇指及食指斷指各情，提出保險契約及文書認證書及門診病
    歷表為證，被上訴人對上訴人曾向其投保一千萬元旅行平安保險，期間自八十九
    年七月二十八日至八月六日共計十日，上訴人於八十九年八月六日發生左手拇指
    及食指斷指等事實並不爭執，應認上訴人就投保及發生左手拇指及食指斷指事實
    之主張為真正。
五、按兩造所訂之旅行平安保險契約所附之「大都會旅行平安保險基本條款」第二條
    規定：「被保險人於本契約有效期間內，因遭受意外傷害事故，致其身體蒙受傷
    害而致殘廢或死亡時，依照本契約的約定，給付保險金。前項所謂意外傷害事故
    指非由疾病引起之外來突發事故。」，因此本案保險事故之發生，須具備（１）
    事故之發生係在保險契約有效期間內；（２）被保險人之身體蒙受傷害而致殘廢
    或死亡；（３）被保險人所受傷害之事實，係出於意外。又此之所謂意外傷害事
    故，不僅須非由疾病所引起，且須屬外來突發之事故始屬該當。
六、按「當事人主張有利於己之事實，就其事實有舉證責任」，民事訴訟法第二百七
    十七條定有明文。上訴人主張其於於保險期間即八十九年八月六日五時，在福建
    省莆田市友人住處，因幫友人剁雞肉，不慎引發意外，剁到自己左手，造成左手
    拇指及食指斷指，應屬因外來之突發事故所引起之意外傷害事故，依上開規定上
    訴人應就意外傷害之保險事故負舉證責任。因此本案兩造之爭執點，在於「上訴
    人所受傷害，是否屬於保險契約約定意外傷害之保險事故？」，經查：
  1.上訴人發生剁斷拇指、食指事件後，返臺曾就左手拍攝Ｘ光片，依被上訴人所提
    該Ｘ光片所顯現上訴人左手拇指及食指斷指情形，係「左手拇指第一節切斷面略
    與拇指成水平即九十度，左手食指切斷面則與左手呈約三十度之斜角」，被上訴
    人於原審九十一年二月二十二日答辯狀中（被證六所附分析圖第一頁，原審卷第
    九十頁）主張「此二手指斷指之情形，除非刻意將拇指、食指以極不自然之方式
    擺設，否則無法將該二指頭之切面連成一線，亦即該二手指斷指之情形，顯不可
    能一刀剁下造成的」，並提出被上訴人將上訴人之Ｘ光片送大陸地區中國法醫學
    會理事長黃瑞亭鑑定，鑑定結果為：「我覺得三張Ｘ片都不是一刀所能砍成的，
    ．．．，這種手勢似乎不是常見的切菜、切肉手勢，．．．，除非維持在一個很
    特殊的位置一刀砍過（為食指與拇指分開，拇指高度外展之情形）方能形成，否
    則可能為二刀，．．．再次，該例是完全斷離，從Ｘ光片上看，拇指骨斷端與關
    節區平行，食指骨斷端與掌指關節呈略有傾斜的位置，這似乎二刀砍過方能形成
    。在一般情況下，對菜刀切雞快切到手，或滑切到手，被切到的手指，多為末節
    切到，且多為不完全或部分切到。．．．總之，從以上Ｘ光片分析，所攝Ｘ光片
    上的斷指可能二次砍過，或左手拇指、食指維持在一個很特殊的位置下一次砍過
    所致。但由於缺乏有關材料．．．，因此，若要作出肯定之回答，．．．，我再
    看一下」，有原告形式不爭執之黃瑞亭信函一份在卷足憑（原審卷第八十六頁）
    ，依上開黃瑞亭之鑑定分析，單一次砍、切似不易造成上訴人斷指痕跡，上訴人
    主張其左手拇指、食指確係一刀砍斷，自應由其負舉證之責，惟上訴人並未舉證
    以實其說，其上開主張自不足採。
  2.本院復依上訴人之請求，以被上訴人所提供之Ｘ光片及上訴人另提出之Ｘ光片二
    片，送請法務部法醫研究所鑑定，其研判意見為：「(一)傷者甲○○於八十九年八
    月六日因左手指切傷案，由所提供之Ｘ光片分別攝得日期為八十九年九月二日、
    九十一年四月二日及九十一年六月六日，因九十一年所攝之Ｘ光顯與八十九年九
    月二日之骨質變化有異，就八十九年九月二日之拇指近端骨及食指近端骨有碎裂
    痕且均呈水平，因二者長度高低差距應在二．七公分以上，單一次砍、切似不易
    造成Ｘ光片中所示之骨質殘缺痕。(二)依人體力學，大拇指百分之五十之功能，一
    般手指抓握物之姿勢，食指因抓握時習慣上為食、中、無名指等相靠並行指抓握
    動作之姿勢，傷者食、中指分開較不尋常。(三)相較八十九年九月二日之骨質傷痕
    ，歷經一年七個月及一年九個月可見食指近端骨形成椎體狀，尖端朝向遠端，斜
    面較偏向解剖學之正、內面，無法單就骨質變化推定為再行手術或復原時因骨質
    再吸收之骨質變化。」，有該所九十一年八月二十七日法醫理字第０九一四００
    ０一三三號函可稽（原審卷第一百四十三頁），所得結論亦與大陸法醫學會理事
    黃瑞亭上揭函文內容相符，是上訴人陳稱左手拇指、食指確係一刀砍斷云云，顯
    與Ｘ光片所顯示之醫學判斷不符。
  3.上訴人雖另陳稱該八十九年九月二日所拍攝之Ｘ光片，並不能呈現其左手遭刀剁
    切後之原傷，因上訴人在大陸地區就醫時，已將拇、食指作一番修整，其骨頭所
    呈現之切面已有變化，非原始砍斷後之態樣云云，惟上訴人受傷後，送至大陸地
    區福建省莆田市醫院診治時，係由該院醫師黃一平負責，依上訴人所提黃一平所
    出具之證明書「疾病情況治療簡要」所載內容（原審卷第十四頁、第十五頁），
    並無記載有施以骨頭整修內容。且黃一平在被上訴人前往大陸地區調查時，陳述
    內容為：「１、吳君一進醫院即因斷指未找到（已在就醫路上丟了），在骨科主
    治大夫黃一平醫師一到醫院時，就請黃大夫立刻直接動手術縫合，所以未接回斷
    指。２、吳君住院期間院方始終未照Ｘ光片，原因是因為不做斷指接回手術，只
    做局部麻醉，行清創縫合術，且因為拇、食指自基底部以遠完全缺失，殘端斷而
    整齊，故只做清創縫合術，不需照Ｘ光。３、來時傷口已有用布包紮，但為新創
    的傷口，包紮非專業性。４、在動手術時，有一位女性陪同。５、吳君的拇、食
    指自基底部以遠完全缺失，依殘端斷面整齊，及斷面的方向、部位、角度、切面
    ．．．各方面來看，應該是上訴人砍了二刀。不太可能是一刀，因為一刀的角度
    切面應該是有很大的傾斜度，但吳君二指均是近乎與食指近位指關節，及拇指之
    指節間關節平行的位置，故判斷上不應該是一刀而是二刀。（黃醫師對此段話強
    調了三次並表示不會錯誤，因在動手術時，只做一小小部分的清創，僅將吳君拇
    指、食指截斷部位的細小碎骨移除而已，並未做更大的修補手術，其刀傷的橫切
    斷面並未改變，因此從其斷面來看應是二刀，若是一刀，橫切斷面不會是如此。
    ）」，此有被上訴人所提之上訴人甲○○於褔建省莆田市斷指案調查報告（原審
    卷第一百頁），足證上訴人八十九年九月二日之Ｘ光片所顯示左手拇指、食指之
    切面，即為砍斷時之切面，上訴人指稱其指端在就醫時已有修補，顯不足採。
  4.上訴人以其斷指後產生骨質變化（變短、變斜），質疑法務部法醫研究所之鑑定
    結果，惟從法務部法醫研究所之鑑定意見（三）相較八十九年九月二日之骨質傷
    痕，歷經一年七個月及一年九個月可見食指近端骨形成椎體狀，尖端朝向遠端，
    斜面較偏向解剖學之正、內面，無法單就骨質變化推定為再行手術或復原時因骨
    質再吸收之骨質變化可知，該所在鑑定時，已考量上訴人食指骨形之變化，是上
    訴人以其斷指後產生骨質變化（變短、變斜），否定法務部法醫研究所之鑑定意
    見，並不可採。
  5.上訴人主張其手指斷離後，由鄭荔芳為其止血包紮，再叫鄭父起床載上訴人至醫
    院，衡情左手拇指、食指不慎砍斷，屬重大傷害，一般人前往就醫，無不企望得
    到最好之醫療照顧，並儘可能覓回斷指部分，以便縫合而免於殘廢，惟上訴人於
    斷指後，竟未自行或要求他人拾起斷指送至醫院以外科手術接合，任由鄭荔芳塞
    放於鄭父與上訴人間（或放在上訴人腋下左右的地方），且未特別注意該斷指，
    致該斷指於送醫途中不慎遺失，此與常情相悖，亦不足採。
七、綜上所述，上訴人既無法證明其左手拇指、食指斷離，係因意外事故所造成，與
    兩造約定之理賠契約要件不符，上訴人依據保險契約之法律關係，請求被上訴人
    給付如聲明所示之保險金及追加理賠金，均無依據，原審駁回上訴人在第一審之
    訴及假執行之聲請，並無不當，上訴意旨指摘原判決駁回其中一百五十萬元部分
    不當，求為廢棄改判，非有理由，應予駁回。
八、兩造其餘之主張及提出之攻擊防禦方法，均不影響本院所為之前開判斷，自無再
    一一審論之必要，附此敘明。
據上論結，本件上訴為無理由，爰依民事訴訟法第四百四十九條第一項、第七十八條
，判決如主文。
中      華      民      國    九十二    年      三      月      四      日
                                    臺灣高等法院臺南分院民事第四庭
~B1審判長法官  林    金    村
~B2      法官  袁    靜    文
~B3      法官  曾    平    杉
右為正本係照原本作成。
不得上訴。
中      華      民      國    九十二    年      三      月      五      日
~B法院書記官  葉    秀    珍


司法院資訊處製作；財團法人民間司法改革基金會備份。
